臺灣桃園地方法院民事判決　九十二年度訴字第一○三四號
　　原告即反訴被告　　甲○○
　　訴訟代理人　　　　乙○○律師
　　被告即反訴原告　　丙○○
　　訴訟代理人　　　　陳昆明律師
　　複　代理人　　　　丁○○
右當事人間請求回復原狀等事件，本院於民國九十三年八月十八日言詞辯論終結，判
決如左：
    主    文
被告應將坐落桃園縣蘆竹鄉○○○段五三四地號土地所有權壹萬分之壹捌及其上同段
九○八六建號建物所有權全部、同段九三四五建號建物所有權壹萬分之壹陸捌、同段
九三五一建號建物所有權壹萬分之貳參、同段九三五二建號建物所有權壹萬之壹柒移
轉登記為原告所有。
被告應將右開建物遷讓交還原告，並自民國九十一年五月十日起至交還日止，按月給
付原告新臺幣貳萬伍仟元。
訴訟費用由被告負擔。
本判決第二項於原告以新臺幣壹佰拾伍萬元為被告供擔保後，得假執行；但被告以
新臺幣肆佰零伍萬元為原告預供擔保後，得免為假執行。
反訴被告應給付反訴原告新臺幣玖拾柒萬壹仟貳佰元，及自民國九十二年一月三日起
至清償日止，按週年利率百分之五計算之利息。
反訴原告其餘之訴駁回。
反訴訴訟費用由反訴被告負擔十分之九，餘由反訴原告負擔。
本判決第四項於反訴原告以新臺幣拾貳萬仟柒佰元為反訴被告供擔保後，得假執
行；但反訴被告以新臺幣玖拾柒萬壹仟貳佰元為反訴原告預供擔保後，得免為假執行
。
反訴原告其餘假執行之聲請駁回。
    事    實
甲、原告即反訴被告方面：
一、聲明：
  I本訴聲明：除擔保金額及免假執行外，如主文所示。
  II反訴聲明
    （一）反訴原告之訴及假執行之聲請均駁回。
    （二）訴訟費用由反訴原告負擔。
    （三）如受不利益之判決，被告願供擔保免為假執行，且反訴原告應同時將其所
          有坐落於桃園縣蘆竹鄉○○○段五三四地號土地所有權壹萬分之壹捌及其
          上建物：桃園縣蘆竹鄉○○○段九○八六建號（門牌號碼為桃園縣蘆竹鄉
          ○○街六十五號四樓之三房屋）所有權全部移轉登記予反訴被告所有。
二、陳述：
    （一）緣坐落於桃園縣蘆竹鄉○○○段五三四地號土地所有權一萬分之十八及其
    　　　上九○八六建號即門牌號碼桃園縣蘆竹鄉○○街六十五號四樓之三房屋暨
　　　    九三四五、九三五一、九三五二建號共同使用部分（下稱系爭房地）為原
　　　　　告所有而信託登記於訴外人藍月嬌名下，被告於民國九十一年四月廿五日
　　　　　向原告承買系爭房地，約定價金為新台幣（下同）五百五十萬元，原告依
　　　　　約於九十一年五月廿三日將系爭房地移轉登記予被告所有，被告依系爭買
　　　　　賣契約第二條第三款約定，應於九十天期限內，自行申辦銀貸後支付尾款
　　　　　四百四十萬元。詎料，被告支付價款一百零九萬一千二百元後，遲不向銀
　　　　　行辦理貸款以支付其餘尾款，嗣經原告委託律師於九十一年十二月十六日
　　　　　發函催告於文到七日內給付尾款，逾期不為給付即解除買賣契約，然被告
　　　　　於收受該函後逾七日仍未履約，反而主張系爭買賣契約係受原告詐欺而簽
　　　　　訂，並表示撤銷買受之意思表示。惟按系爭房地係原告以五百十二萬元之
　　　　　價向建商元利建設企業股份有限公司購買，該房地（不含裝潢）於當地市
　　　　　價約有五百四十萬元至五百六十萬元左右之行情，此有仲介公司行情評估
　　　　　表可資參酌，原告向建商買受系爭房地後，僱工於室內做歐式原木整體裝
　　　　　潢，並連同廿九吋電視乙台、音響乙套、冰箱乙台、洗衣機乙台、分離式
　　　　　冷氣機四台等家電，以總價五百五十萬元售予被告，應為合理價位。故被
　　　　　告所陳：原告欺瞞伊將停車位面積計入房屋面積計價，再加停車位單價騙
　　　　　使伊簽訂買賣契約等語純為片面卸責之辭，被告並無權撤銷買賣契約。
    （二）按契約當事人之一方遲延給付者，他方當事人得定相當之期限，催告其履
          行，如於期限內不履行時，得解除其契約，且契約解除時，當事人由他方
　　　　　所受領之給付物應返還之，民法第二百五十四條、第二百五十九條第一款
          定有明文。查被告違約不給付系爭買賣價金，經原告委託律師於九十一年
          十二月十六日發函催告被告於函到七日內給付尾款，逾期則主張解除買賣
          契約，被告接獲信函於同年月廿四日滿七日仍不履行，是系爭契約已於九
          十一年十二月廿五日解除，原告自得依上揭規定解除系爭買賣契約，並請
          求被告將系爭房地返還登記予原告及將房屋遷讓交還。又被告取得系爭房
          地雖係由訴外人藍月嬌移轉登記而來，然此不影響被告取得系爭房地之登
          記係因原告履行買賣契約而受領者，則於契約解除時，由原告所受領之系
          爭房地，自應依民法第二百五十九條第一款之規定返還予原告。
    （三）又按「契約解除者，溯及訂約時失其效力，與自始未訂契約同。此與契約
          之終止，僅使契約嗣後失其效力者迥異。」，有最高法院廿三年度上字第
          三九六八號判例可稽；又「無法律上之原因而受利益，致他人受損害者，
          應返還其利益；雖有法律上之原因，而其後已不存在者，亦同。」、「解
          除權之行使，不妨礙損害賠償之請求。」，民法第一百七十九條、第二百
          六十條分別定有明文。查兩造簽定買賣契約後，因系爭房地尚出租予他人
          使用，租金每月二萬五千元，而被告急於遷入居住，原告為配合被告之要
          求，乃同意被告於九十一年五月十日先行搬入同社區六十七號四樓之五房
          屋（該房屋亦為原告所有而信託登記予第三人名下）暫住，嗣原告與該房
          客於九十一年八月四日終止租約，被告即於翌日遷入系爭房地使用迄今。
          茲兩造之買賣契約業已解除，並溯及訂約之時自始無效，故被告之占有自
          屬無權占有，又占有不動產通常享有相當於租金之利益，而系爭房地每月
          租金為二萬五千元，原告自得依上揭規定請求被告自九十一年五月十日起
          至遷讓交還房屋之日止相當於租金每月二萬五千元之不當得利。
    （四）對被告抗辯之陳述：
      １、被告所提書信係被告事後悔約，而向原告要求減價以建物每坪十萬元、車
          位七十萬元計價，原告乃依其要求予以解釋系爭房地總價計算之合理性：
          (1)兩造就系爭房地（含整體裝璜、空調冷氣、B2096停車位）買賣，係以
            總價五百五十萬元議定，絕非以坪計價，此觀諸買賣契約第一條文字甚
            明，且系爭買賣契約係被告本人書寫（原告只簽名），若是以坪數計價
            ，為何被告不於契約書上註明？
          (2)被告提出之原告傳真文件上載稱「以10萬/坪x 45.75坪+車位70萬！扣
            除傢俱折算40萬，支票50萬=430（銀貸款）」等文字，係原告向被告表
            示就算依其要求之方式計算，本件總價五百五十萬元仍為合理，此由傳
            真信件第一頁啟始即表明「1.以550萬成交 (含車位、裝潢．．．etc)
            」，接著才說明「2.以10萬/坪x 45.75坪+車位70萬！．．．」等文字
            即可明瞭，更由信函中原告再三表示「豈該以每坪十萬元計價」「試問
            我該一坪10萬嗎？試問我應該尾款不要了嗎？」「若如此算帳法，請問
            應該為我算下吧？難道對我就是應該，對妳就不能應該嗎？」「試問含
            車位我該一坪10萬嗎？為什麼總是付理所當然應該的心態呢？」等語，
            足證原告原先並非以一坪十萬元出售予被告
          (3)原告傳真文件向被告說明後，被告表示主建物只有三五．八五坪，原告
            遂再以「價金明細與實屋照片」向被告說明，即便依其主張系爭房屋連
          　同車位、裝璜、家電、家俱、冷氣等以總價五百五十萬元計算，其每坪
          　價位約十萬七千元，「若再扣除本人願退讓款30萬=每坪10.06萬。迄今
　          實收款僅NT$85萬（含買方其傢俱折抵款）」等語，可證原告傳真文件
　　　　　　確只是因應被告所提減價要求，對原先約定「以總價550萬元計」係合
　          理市價所為之解釋及退讓方案。何況，該文件既係在被告「發覺詐欺」
　　　　　　寄發存證信函之後所寫，原告若有以「每坪 10 萬」詐騙被告，豈會在
            該文件前後表明計算之結果為「每坪 10.7 萬」、「每坪 10.06 萬」
            ，如此豈不是自曝售予被告之價位高於「每坪 10 萬」？可見系爭房屋
            確非以「每坪 10 萬」成交！
      ２、被告明知雙方買賣價金五百五十萬元係包含其所實際看過之房屋、車位一
          個及現有裝潢，縱認原告所告知之計算方式有錯誤，亦難認原告有詐欺之
          不法所有意圖：
          (1)按民事法上所謂詐欺云者，係謂欲相對人陷於錯誤，故意示以不實之事
            ，令其因錯誤而為意思表示（參照最高法院十八年上字第三七一號、五
            十六年台上字第三三八○號等判例）。又民法第九十二條所謂詐欺，必
            須含有以欺罔行為欲使相對人陷於錯誤，及令相對人因此項錯誤而為意
            思表示之二重故意始足成立，而所謂欺罔行為，係指故意表示非真實之
            事實為事實之行為，如捏造事實，陳述虛偽事實是（參照最高法院七十
            二年台上字第三三五三號判決）。倘其主觀上並無詐欺之意思，縱相對
            人之意思表示有錯誤，仍不能遽認係屬詐欺之行為（八十七年度台上字
            第五四八號判決參照）。
          (2)查被告既自承於系爭房地買賣前曾到現場實際看過，則自然知悉系爭房
            地之面積大小、格局、方位等買賣標的價值，足堪作為其就系爭房地買
            賣之價金五百五十萬元係包含房屋及一個停車位是否為合理價位？與其
            主觀價值是否相當等之判斷，原告殊無予以詐騙之必要（主觀上無詐欺
            之意思）。且依一般經驗法則，民眾於購屋時除以賣方告知之坪數作為
            購屋之參考外，就成屋之現況及其實際居住面積大小乃是最重要之參考
            因素，並非全然以賣方告知之坪數為唯一決定購屋之考量，若被告認為
            「每坪十萬元」為伊買受系爭房屋之契約必要之點，理應要求於買賣契
            約上特別註明才是，而本件被告既確實到場看過系爭房屋現況，縱認被
            告對坪數面積資訊有錯誤，但被告於看屋非不可拒絕買受或要求減價，
            惟被告仍同意買受，可見伊對坪數縱有誤認，要難謂被告詐欺所致。再
            者，被告於桃園縣楊梅鎮有房屋乙戶，是被告曾有不動產買賣經驗，故
            伊辯稱不知坪數如何計算乃為被告詐騙云云，實不足採。
      ３、被告所付價金因違約已為原告所沒收，不得請求返還：
          (1)茲就被告已交付之價金說明如下：於九十一年四月廿五日簽約時支付頭
            款四十萬元（其中十五萬元現金，另廿五萬元以被告之傢俱含沙發二張
            、貴妃椅、大茶几、矮櫃、書桌、辦公椅、化妝台各乙張、書櫃三個、
            床二張、衣櫃三個折抵），嗣於同年六月十七日交付第二期款五十萬元
            （支票），其後被告再以退車款十二萬元抵付價金，另已繳付二期房貸
            七萬一千二百元，以上合計一百零九萬一千二百元。
        　(2)依系爭契約第十條：「乙方（即被告）違背本契約各條所定意旨者視為
　　        不買，將所給付甲方（即原告）之金額被甲方沒收而乙方不得異議。」
　　　　　　，被告因違約不給付價金，已如前述，其所支付之上揭款項即為原告沒
　　　　　　收而不得請求返還。縱應返還，其中廿五萬元係以傢俱相抵，亦只能請
　　　　　　求返還傢俱。
三、證據：提出土地房屋買賣契約書、系爭土地及建物登記謄本、91.12.16 律師函
          、房屋租賃契約、房屋終止租賃契約書、藍月嬌簽立房屋出售及移轉證明
          書、星河房屋土地買賣契約書、星河行情評估表等為證。
乙、被告即反訴原告方面：
一、聲明：
  I本訴聲明：
    （一）原告之訴及假執行之聲請均駁回。
    （二）訴訟費用由原告負擔。
    （三）被告如受不利之判決，願供擔保免為假執行。
   II反訴聲明：
    （一）反訴被告應給付反訴原告一百零九萬一千二百元，及自九十二年一月三日
          起至清償日止，按年息百分之五計算之利息。
    （二）反訴訴訟費用由反訴被告負擔。
    （三）反訴被告願供擔保，請准宣告假執行。
二、陳述：
    （一）原告係以建物四五‧七五坪每坪十萬元計價（共四百五十七萬元），另加
          停車位一個單價七十萬元，及屋內裝璜、冷氣等設備，將系爭房地以總價
          款五百五十萬元售予被告，而其計價之建物面積四五‧七五坪已包含停車
          位之坪數，被告不知原告將停車位重複計價，於九十一年四月廿五日與原
          告簽訂系爭房地買賣契約，並先後於簽約時繳付頭期款四十萬元（其中現
          金十五萬元，另將傢俱以二十五萬元之價售予原告折付價金，合計四十萬
          元），同年六月十七日給付第二期款五十萬元，同年六月廿一日再因雙方
          解除先前之車輛買賣契約原告應返還被告已付之十二萬元價款折付房屋買
          賣價款，加上被告繳付九十一年五、六月銀行之分期貸款七萬一千二百元
          ，合計支付價款一百零九萬一千二百元。
    （二）系爭房屋於九十一年五月廿三日過戶予被告後，原告即一再催促被告儘速
          辦理銀行貸款之承接手續。九十一年七月間，被告前往系爭房屋原先承辦
          貸款之日盛銀行桃園分行欲辦理轉貸手續時，因行員計算房屋坪數時，告
          知房屋實際坪數僅三十五坪多，被告始發現原告當初計算房價時，不僅將
          停車位十‧九坪算入房屋總坪數，依房價計算價格，並且還再加一個車位
          之價錢七十萬元，顯示原告就停車位部分重複計價，欺騙被告。被告遂停
          辦轉貸手續，並向原告反應，要求扣減車位重複計價部分。
    （三）原告欺被告不會計算坪數及對原告之感情與信任，將停車位之坪數計入房
          屋坪數內合計四五‧七五坪，再以每坪單價十萬元計算後，重複計算停車
          位價款七十萬元，此有原告於九十一年六月廿二日先後寫給被告計算價格
          之信函二紙及被告發現詐欺後原告主張計價之文件可稽（前二件信函頁數
          從頭到尾均完整無遺漏，只因時間較久，某部份褪色模糊，但段落文字仍
          然清楚可辨，被告絕無斷章取義。），足證原告當初計價確有不實，原告
          將停車位重複計價詐欺被告之事實至明。被告不得已委請律師先後於九十
          一年八月一日及同年九月十一日以台北東門郵局第八二九號及第九七八號
          存證信函通知原告解決重複計價之問題，將銀行貸款超過被告應支付價款
          部分清償，以便辦理轉貸。詎原告接函後，仍一昧要求被告辦理轉貸，不
          理會扣減重複計價之要求，被告遂委託律師於九十一年十二月廿六日以台
          北東門郵局第一五六四號存證信函主張撤銷買賣契約，並請求原告於文到
          七日內返還價金，並於九十二年一月十三日以台北東門郵局第四七號存證
          信函再次催告原告返還已付價金，原告均拒不返還，反而提起本件訴訟。
    （四）按因被詐欺而為意思表示者，表意人得撤銷其意思表示，民法第九十二條
          第一項定有明文；又意思表示之內容有錯誤，或表意人若知其事情即不為
          意思表示者，表意人得將其意思表示撤銷之，民法第八十八條第一項亦有
          明定。本件原告出售系爭房地予被告時，將停車位坪數算入建物總坪數計
          價，然後再重複加算一個停車位之單價，自有詐欺被告之情事，被告依民
          法第九十二條第一項規定，得撤銷購買之意思表示。而其情形若被告於購
          買時知原告係將停車位重複計價，即不予購買，依民法第八十八條第一項
          之規定，亦得予以撤銷。為此，被告於催告原告扣減重複計價之價錢不獲
          善意回應時，已於九十一年十二月廿六日以台北東門郵局一五六四號存證
          信函通知原告撤銷買賣契約並請求返還價金，又於九十二年一月十三日再
          次以台北東門郵局第四七號存證信函催告原告返還價金均無結果，爰提起
          反訴，請求判命原告即反訴被告返還已收受價金一百零九萬一千二百元，
          及自原告即反訴被告收受前開台北東門郵局第一五六四號存證信函（九十
          一年十二月廿七日）後第七日即九十二年一月三日起至清償日止，按年息
          百分之五計算之法定遲延利息。
    （五）按所謂「不當得利」乃指無法律上之原因而受利益，致他人受損害而言。
          本件被告向原告買受系爭房屋時，因原告於價金之計算有車位重複計價之
          詐欺行為，被告因而撤銷買賣，但本件原告已辦理所有權移轉登記並移轉
          占有予被告，基於物權無因性，原告所為所有權之移轉行為（物權行為）
          ，並不因此受影響。因此，被告基於所有權，本屬有權占有系爭房屋，而
          非無權占有。從而被告基於所有權而占有系爭房屋，係本於所有權之權能
          ，並非無法律上之原因，故無不當得利可言。況查，在原告返還所收價金
          之前，被告仍得行使同時履行抗辯權，被告有占有管理系爭房屋之權利及
          義務，因此，占有系爭房屋更非無法律上之原因。是原告主張被告占有系
          爭房屋為無權占有，有不當得利云云，顯無足採。又原告主張系爭房屋每
          月租金二萬五千元亦不合理，系爭房屋及附近相同坪數房屋租金每月僅為
          一萬八千元。
    （六）末查，原告雖主張依雙方買賣契約第十條所約定：「乙方違背本契約各條
          所定意旨者視為不買將給付甲方之金額被甲方沒收而乙方不得異議。」之
          條款，沒收被告所給付之價金，為損害賠償性質之違約金云云，因本件係
          原告有詐欺行為，被告撤銷買賣契約而非被告違約不買，自無該條之適用
          ，原告主張顯無足採。
三、證據：
　　（一）提出存證信函（台北東門郵局第八二九、九七八、一五六四、四七號存證
　　　　　信函）、原告傳真文件等為證。
    （二）聲請傳訊證人楊菁華、陳美華。
    理    由
壹、事實摘要
一、原告即反訴被告主張：被告於九十一年四月二十五日向原告承買其所有信託登記
    於訴外人藍月嬌名下之系爭房地，約定價金五百五十萬元，原告依約於九十一年
    五月二十三日將系爭房地移轉登記予被告所有，然被告遲未依買賣契約第二條第
    三款約定向銀行辦理貸款以支付其餘尾款，原告乃委託律師於同年十二月十六日
    發函催告被告於函到七日內給付尾款，逾期即解除買賣契約，但被告於收受該函
    後逾七日仍不給付，買賣契約在同年月廿五日發生解除效力，爰依民法第二百五
    十九條第一款規定請求被告將系爭房地返還登記予原告所有及遷讓交還房屋。又
    兩造簽定買賣契約後，因系爭房地尚出租予他人使用，租金每月二萬五千元，無
    法立即交屋，原告乃自九十一年五月十日起提供同社區六十七號四樓之五房地供
    原告暫住至九十一年八月四日系爭房地終止租約之日止，並於翌日將系爭房地點
    交予被告使用迄今，茲因兩造之買賣契約業已解除，並溯及於訂約時無效，爰依
    不當得利法律關係，請求被告自九十一年五月十日起至遷讓系爭房屋之日止給付
    原告相當於租金每月二萬五千元之不當得利。
二、被告即反訴原告則以：原告詐欺被告不知系爭房屋坪數及對原告之感情與信任，
    將停車位之坪數加入房屋坪數後計算價額，再加計停車位價款七十萬元，以總價
    款五百五十萬元承購系爭房地，直至赴銀行辦理轉貸手續時，行員告知房屋實際
    坪數僅三十五坪多，始發現受騙，伊若知悉原告將停車位面積計入房屋坪數重複
    計價，絕不可能購買系爭房地，因此依民法第九十二條第一項及第八十八條第一
    項規定，委託律師於九十一年十二月廿六日以台北東門郵局第一五六四號存證信
    函主張撤銷買賣契約，並請求原告於文到七日內返還價金，詎原告不返還價金，
    反而以被告違約為由主張沒收價金，並訴請返還系爭房地及請求相當於租金之不
    當得利，自無足取。為此提起反訴，爰依不當得利之法律關係，請求判命原告即
    反訴被告返還已收價金一百零九萬一千二百元，及自原告即反訴被告收受前揭存
    證信函（九十一年十二月廿七日）後第七日即九十二年一月三日起至清償日止，
    按年息百分之五計算之法定遲延利息。
貳、兩造不爭執事項
    原告主張系爭房地之建物面積三五．八五坪，車位一○．三五坪，合為四六．二
    坪，為原告所有而信託登記於訴外人藍月嬌名下，並於九十年十月二日終止信託
    契約，有其提出之土地及建物登記謄本、房屋出售及移轉證明書可證。又兩造曾
    於九十一年四月二十五日簽訂系爭房地（含整體裝潢、空調冷氣、車位）買賣契
    約書，約定價金五百五十萬元，被告並已支付一百零九萬一千二百元價金，原告
    因與訴外人張啟瑞於系爭房地之租約尚未屆滿，無法立即點交系爭房地，暫以其
    所有亦信託登記予訴外人藍月嬌名下之同社區六十七號四樓之五房地交予被告使
    用，直至九十一年八月五日將系爭房地點交予被告使用迄今等節，為兩造所不爭
    執，並有土地房屋買賣契約書、房屋租賃契約、房屋終止租賃契約書、匯款申請
    書等為憑。
、兩造爭執事項
    原告主張依兩造之買賣契約書第二條第三款約定：「尾款新台幣肆佰肆拾萬元由
    乙方自行申辦銀貸後支付（90天期限）。」，然被告迄已逾九十日仍未向銀行申
    辦貸款或以其他方式清償尾款，乃委請陳適庸律師於九十一年十二月十六日催告
    被告應於函到七日內給付尾款，逾期即解除買賣契約等語，惟被告收受該律師函
    後仍置之不理，系爭買賣契約已經解除而無效，並提出律師函一件為證。被告並
    不否認已收受前揭律師函件，惟抗辯原告解除契約不合法，陳稱原告將停車位面
    積計入房屋坪數後計算價額，復又加計停車位價款，以總價五百五十萬元售予被
    告，原告涉有詐欺之嫌，其若知悉停車位部分重複計價，絕不可能購買系爭房地
    ，因而委託陳昆明律師於九十一年十二月二十六日發函表示撤銷買賣契約，並提
    出存證信函為證。故本件應審究者，為被告是否因原告詐欺或意思表示之錯誤買
    受系爭房地，而得撤銷買賣契約，原告是否因被告違約而得行使解除權，又買賣
    契約經解除或撤銷後失其效力，被告占用同社區六十七號四樓之五及系爭房地是
    否有不當得利情事，及買賣契約書第十條約定之違約金有無過高而應予酌減，被
    告請求返還已付價金有無理由等項？茲論述如下：
一、被告以被詐欺及不知事情為由，撤銷買賣契約部分
 　 （一）原告有無將車位重複計價，而詐欺被告簽約買受系爭房地？
  　　１、經查，兩造合意買賣總價款五百五十萬元，並無個別標的之分，此觀諸土
          地房屋買賣契約書第一條「甲方所有本件土地房屋今願意以價款新台幣伍
          佰伍拾萬元整出賣與乙方，而乙方喜諾承買是實（含整體裝潢、空調冷氣
          、Ｂ２０９６停車位）。」之文義甚為明白。被告抗辯兩造合意之計價方
　　　　　方式為：系爭房屋面積四五．七五坪，以每坪十萬元計算，應為四百五十
　　　　　七萬五千元、連同車位單價七十萬元，及裝潢、傢俱、冷氣二十二萬五千
　　　　　元，總價五百五十萬元，既與系爭買賣契約書記載不合，復為原告否認，
        　依舉證責任分配原則，被告自應就其主張之價金計算方式負舉證之責。為
          此被告固提出原告於九十一年六月二十二日傳真之信函二件，謂原告自認
          將車位面積計入房屋面積，以一坪十萬元之價售予被告，另又收取停車位
          價款七十萬元之事實，然原告於該信件再三表示「豈該以每坪十萬元計價
          ？」「試問我該一坪 10 萬嗎？試問我應該尾款不要了嗎？」「若如此算
          帳法，請問應該為我算下吧？難道對我就是應該，對妳就不能應該嗎？」
          「試問含車位我該一坪 10 萬嗎？為什麼總是付（負）理所當然應該的心
          態呢？」，始終未承認被告所述之計價方式，實難認定兩造當初係以建物
          面積一坪十萬元之價約定價款，及原告將車位重複計價之情事。另被告聲
          請傳訊之證人楊菁華、陳美華固到庭證述，伊等受邀參觀被告新居（同社
          區六十七號四樓之五）之途中，有見到電線桿上掛著同一社區之房屋銷售
          廣告，標示每坪九萬多，但原告招待渠等至餐廳用餐時卻多次提到伊是以
          「半買半送，一坪十萬元」之條件售屋予被告等語，然依常情，交易買賣
          時，賣方為爭取到好價錢，通常以較誇大聳動之「俗賣」「半買半送」等
          文詞吸引買方，以減少買方議價金額或認為買貴後要求退還差價之爭執，
          依原告事後為解釋房地價款而提交予被告之價金明細中載稱「總價款ＮＴ
          ＄５５０萬－【平面車位７０萬＋整體裝潢８８萬（含家電、傢俱、各房
          冷氣、進口窗簾、燈飾．．．等）】＝３８７萬÷３５．８５坪＝每坪１
          ０．７萬元」等語，尚不足認定被告訛詐之事實；況證人亦自承渠等對於
          系爭房屋坪數、總價款包含之標的物、南崁地區之房價均不甚清楚，並無
          法證明被告係以高於市場行情之價格承購系爭房地。
      ２、次查，被告係台北商專國貿科畢業，曾經擔任台北中小企銀之櫃員，非無
          經驗之人，其在洽詢系爭房地買賣事項，應不至於忽略標的物面積大小之
          重要事項，其既自承於系爭房地買賣前曾到過現場，則自然知悉系爭房地
          面積大小、格局、方位等項，足堪作為其就買賣價金五百五十萬元包含系
          爭房地、車位、裝潢、家電等是否屬合理價位？與其主觀價值是否相當等
          之判斷，原告又如何行詐騙？
    　３、末查，系爭房地（含車位）係原告以五百十二萬元之價向建商元利建設企
          業股份有限公司購買，此有原告提出之星河房屋土地買賣契約書在卷可憑
          ，而同一社區坪數相近之主建物三五．三八坪、車位一○．一二坪，成交
          行情價約為五百四十萬至五百六十萬元之間，亦有原告提出全國不動產星
          河社區行情評估表可憑，是原告買受系爭房地後，僱工為歐式原木整體裝
          潢，連同廿九吋電視、音響、冰箱、洗衣機、分離式冷氣機等家電物品，
          願以五百五十萬元之價出售，經被告現場查看標的物後，亦同意以該價承
          買，即無由謂原告有何詐欺之情事。
    （二）被告將三五．八五坪之房屋面積誤估為四五．七五坪，而以每坪十萬元計
          算價額，同意以五百五十萬元總價買受系爭房地、車位、裝潢、家電，可
          否撤銷買受之意思表示？
      　　按民法第八十八條第一項規定，意思表示之內容有錯誤，或表意人若知其
　　      事情即不為意思表示者，表意人得將其意思表示撤銷之，但以其錯誤或不
　　　　　知事情，非由表意人自己之過失者為限。申言之，如錯誤或不知事情，係
　　　　　由於表意人自己之過失，即不得撤銷其意思表示。查一般購買成屋者，除
　　　　　仔細查看房屋現況外，必然索閱建物及土地所有權狀或建物及土地登記謄
　　　　　本，以明瞭產權歸屬及建物與土地面積，被告於簽約前既曾經看屋，則對
　　　　　系爭房地面積大小應略有所悉，縱因公寓大廈房屋在專有部分外，有所謂
　　　　　「大公」、「小公」共同使用部分，無法以屋內面積推算權狀面積，惟如
　　　　　當時調閱建物所有權狀（或謄本），或進一步查詢公設比例，自不致有此
　　　　　錯誤，可見原告簽訂系爭買賣契約之意思表示，實係由於自己之過失所致
　　　　　，依前揭但書規定，被告即不得撤銷其買受之意思表示。
    綜上，被告抗辯原告將車位計入建物坪數後重複計價之詐欺情節，並不能證明，
　　又被告係因其之過失錯估房屋坪數而願以前揭價款買受系爭房地，即無由撤銷買
    受系爭房地之意思表示，是其委請律師於九十一年十二月二十六日發函撤銷買賣
    契約難謂為合法。
二、原告以被告違約（未依約給付房地價款）為由，解除系爭買賣契約部分
    （一）被告除給付價金一百零九萬一千二百元外，確實未依約於九十天期限內申
          辦銀行貸款以支付尾款，經原告委請律師發函催告履行，逾期仍不履行乙
          節，為被告所不爭執，是系爭買賣契約因被告接獲信函後於九十一年十二
          月二十四日滿七日仍不履行，於同年月二十五日發生解除效力，並溯及訂
          約時無效。
    （二）按契約解除時，由他方所受領之給付物應返還之，此民法第二百五十九條
          第一款定有明文。他方依該條規定行使之權利，為債權請求權，而非物上
          請求權，故請求返還受領物之人，非必為該物之原所有人，祇須該物係因
          其履行給付而受領者即可。查系爭房地為原告所有而信託登記於訴外人藍
          月嬌名下，並已於九十年十月二日終止信託契約，已如前述，被告取得系
          爭房地所有權係因原告履行出賣人義務之結果，茲契約解除，原告請求被
          告將系爭房地所有權移轉登記與原告所有，及將系爭建物遷讓交原告，應
          無不合。
三、被告占有系爭房地受有相當於租金之不當得利部分
　　（一）按本於債權契約而成立物權移轉契約後，如債權契約有解除之原因，固得
          將該債權契約解除。惟債權契約解除後，因物權行為具有獨立性及無因性
          ，物權契約並不因而失其效力，故依民法第二百五十九條第一規定，受物
          權移轉之一方，僅負有將該物權移轉於他方，以回復原狀之義務，他方不
          得訴請塗銷原已辦理之物權登記。因債權契約解除後，受物權移轉之一方
          占有受領物之原因關係無效，他方非不可因受領物一方受有相當於租金之
          利益，依民法第一百七十九條不當得利之規定，請求受領物之一方返還占
          有利益。被告辯稱基於物權無因性，原告所為所有權之移轉行為，並不因
          此受影響，被告基於所有權，屬有權占有系爭房屋，無成立不當得利可言
          ，容有未洽。
    （二）經查，原告與被告成立買賣契約，因系爭房地租賃他人使用中，暫於九十
          一年五月十日至八月四日提供同社區六十七號四樓之五房屋供被告居住使
          用，嗣於九十一年八月四與他人終止系爭房地租約後，即於九十一年八月
          五日將系爭房地點交予被告，茲兩造之買賣契約於被告接獲信函後於九十
          一年十二月二十四日滿七日仍不履行，於同年月二十五日發生解除效力，
          而往前回溯至訂約之時自始無效，故被告占有前揭六十七號四樓之五及系
          爭房地自屬無權占有，又占有不動產通常享有相當於租金之利益，而系爭
          房地每月租金為二萬五千元，有原告提出房屋租賃契約書可按，被告辯稱
          系爭房屋及鄰近相同坪數之房屋每月租金一萬八千元，並不足採，因前揭
          六十七號四樓之五房屋面積、格局、裝潢均與系爭房屋相同，故原告請求
          被告自九十一年五月十日起按月給付相當於租金二萬五千元之不當得利，
          應屬有據。
四、被告請求返還價金部分
  　（一）我民法所定違約金有兩種，一為以預定債務不履行之損害賠償為目的，此
　        種違約金於債務人不履行債務時，債權人僅得就本來之給付或違約金擇一
　      　請求，不得併為請求；二為以強制債務之履行為目的，此種違約金於債務
  　    　人不履行債務時，債權人除得請求違約金外，並得請求本來之給付；而當
    　    事人所定違約金究竟屬於何種，應依當事人之意思定之，倘當事人未予訂
      　  定，則視為以定債務不履行之損害賠償為目的，此觀民法第二百五十條第
      　  二項規定自明。系爭土地房屋買賣契約書第十條約定「乙方違背本契約各
       　 條所定意旨者視為不買將給付甲方之金額被甲方沒收而乙方不得異議。」
       　 ，並未明示該違約金為懲罰金之違約金，而該約定亦非債務人不於適當時
       　 期，或不依適當方法履行債務時，即須為違約金之支付，則該條之約定應
       　 屬於損害賠償總額之預定。
 　 （二）次按當事人約定契約不履行之違約金過高者，法院固得依民法第二百五十
      　  二條以職權減至相當之數額，惟是否相當仍須依一般客觀事實、社會經濟
      　　狀況及當事人所受損害情形，以為酌定標準；約定之違約金是否過高，應
      　　就債務人若能如期履行債務時，債權人得享受一切利益為衡量之標準。又
      　　違約金之約定，雖不因契約之解除而隨同消滅，惟依民法第二百六十條規
      　　定意旨推之，其因契約解除之後所生之損害，並不在斟酌之列。本件原告
      　　主張九十一年十二月二十五日解除契約後，因被告繼續占用系爭房地，受
          有相當於租金之使用利益，而致其受有財產上損失，依前揭說明，自不在
          斟酌之列。又自九十一年五月十日至十二月二十四日契約解除前，被告占
          用六十七號四樓之五及系爭房地，並無法律原因，原告依不當得利之規定
          ，請求被告返還相當於租金之不當得利，已如前述，自不應重複列入被告
          所受損失，故原告所受之損失應僅係辦理系爭房地所有權移轉登記之代書
          事務費、規費等，應以十二萬元為度，原告依系爭契約書第十條規定將被
          告已支付之價款即一百零九萬一千二百元全額沒收，顯屬過高，應酌減至
          十二萬元為當，經酌減後金額九十七萬一千二百元之返還，係屬不當得利
          之範疇，被告即反訴原告請求返還上述金額，為有理由，應予准許，逾此
          範圍之請求則無理由，應予駁回。
五、被告所負回復原狀與原告應返還之不當得利債務是否為對待給付關係部分
    被告原付之價金一百零九萬一千二百元，既經原告於契約解除後，依約明示將之
    移作違約金，顯已變更該價金之性質，應不生民法第二百六十一條準用同法第二
    百六十四條同時履行抗辯問題。至違約金如屬過高，法院縱可為酌減，然酌減後
    金額之返還，係屬不當得利之範疇，要不能使違約金之性質再度回復為價金，而
    認被告之返還該金額與原告之回復土地原狀應同時履行，故兩造各自主張履行給
    付時，他方亦應提出給付之同時履行抗辯，均無理由。
肆、綜上所述，本訴原告以被告違約（未給付價金）解除系爭買賣契約，並依民法第
    二百五十九條第一款規定，請求被告將系爭房地移轉登記予原告名下並遷讓交還
    系爭房屋，及因系爭契約解除後往前回溯至訂約之時自始無效，併請求被告占有
    前揭六十七號四樓之五及系爭房地（六十五號四樓之三）之不當得利，應無不合
    ，而被告以原告欺以車位重複計價及錯估房屋面積誤為買受，主張撤銷買賣契約
    ，並不足採。從而原告請求被告將系爭房地移轉登記為原告所有，及應將系爭建
    物遷讓返還原告，並自九十一年五月十日起至交還日止，按月給付原告二萬五千
    元，為有理由，應予准許，而判決如主文第一、二項所示。又被告已付價款因其
    違約全數移作違約金，實屬過高，原告所受之損失應僅止於代書事務費及相關規
    費，以十二萬元為當，經酌減後金額之返還，屬不當得利之範疇。從而被告反訴
    請求原告應給付九十七萬一千二百元，及自原告即反訴被告收受前揭存證信函（
    九十一年十二月廿七日）後第七日即九十二年一月三日起至清償日止之法定遲延
    利息，為有理由，應予准許，而判決如主文第五項所示，逾此範圍，則無理由，
    應予駁回
伍、兩造均陳明願供擔保，聲請宣告假執行或免為假執行，就兩造各自勝訴部分，經
    核均無不合，爰各酌定相當擔保金額准許之。
陸、至於兩造其餘攻擊防禦方法及所提出之各項證據資料，經審酌後，因與判決之基
    礎無涉，且不影響判決之最後結果，爰不予一一論述，附此敘明。
柒、據上論結，本件原告之訴為有理由，反訴原告之訴為一部有理由、一部無理由，
    依民事訴訟法第七十八條、七十九條、第三百九十條第二項、第三百九十二條第
    二項，判決如主文。
中　　　華　　　民　　　國　　九十三　　年　　　八　　　月　　  三十　　日
                                臺灣桃園地方法院民事第三庭
                                            法　官　劉雪惠
右為正本係照原本作成
如對本判決上訴，須於判決送達後廿日內向本院提出上訴狀
中　　　華　　　民　　　國　　九十三　　年　　　八　　　月　　  三十　　日
                                            書記官　董淵順
